【裁判字號】    98,台上,5890
【裁判日期】    981009
【裁判案由】    偽造文書
【裁判全文】
最高法院刑事判決            九十八年度台上字第五八九０號
上  訴  人  甲○○
            乙○○
上列上訴人等因偽造文書案件，不服台灣高等法院台中分院中華
民國九十六年五月十五日第二審判決（九十六年度上訴字第三三
七號，起訴案號：台灣台中地方法院檢察署九十三年度偵字第七
六一六號），提起上訴，本院判決如下：
    主  文
上訴駁回。
    理  由
按刑事訴訟法第三百七十七條規定，上訴於第三審法院，非以判
決違背法令為理由，不得為之。是提起第三審上訴，應以原判決
違背法令為理由，係屬法定要件。如果上訴理由書狀並未依據卷
內訴訟資料，具體指摘原判決不適用何種法則或如何適用不當，
或所指摘原判決違法情事，顯與法律規定得為第三審上訴理由之
違法情形，不相適合時，均應認其上訴為違背法律上之程式，予
以駁回。本件原判決撤銷第一審諭知上訴人甲○○、乙○○（下
稱上訴人等二人）無罪之判決，改判論上訴人等二人以共同行使
偽造私文書，足以生損害於公眾及他人罪，各處有期徒刑伍月，
並諭知易科罰金之折算標準，及為相關從刑之宣告。係依憑上訴
人等二人坦承：伊等於民國九十二年二月二十二日召開「綠意親
境公寓大廈」社區九二一震災災後重建區分所有權人會議，並製
作名冊，將會議簽到冊、同意修繕連署名冊等文件，提出予行政
院公共工程委員會（下稱公共工程委員會）聲請最終鑑定等情不
諱，參酌證人即告訴人陳順昌及證人賴秀琴、董秀岩、劉碧綢、
劉誠源、吳梅英、湯甜、馬秀蘭於偵查中證稱：伊等均未在開會
名冊上簽名，亦未委託或授權他人簽名、蓋章或按捺指紋；證人
謝建立證以：當天去開會之人數約四、五十人各等語，及卷附會
議簽到冊、同意修繕連署名冊等證據資料，而為論斷，已敘述其
所憑之證據及認定之理由。而以上訴人等二人均否認偽造文書之
犯行，並均辯稱：伊等開會時，係分別負責主持會議及記錄，不
悉與會之住戶如何在簽到冊上簽名云云，係飾卸之詞，無足採取
，在理由內依憑調查所得證據，詳加指駁；並說明：（一）上訴
人等二人既供稱：是先經由開會做成修繕之決議，表決同意者有
當場簽名，有些則是事後才由住戶在同意修繕連署名冊上簽名云
云，可見在同意修繕連署名冊上簽名者並未參與會議。然卷附報
到名冊與同意修繕之連署名冊之住戶，均幾乎相同，以在連署名
冊上簽名者既係事後經聯絡所簽，並未參加開會，竟在簽到冊上
有其簽名，顯見簽到冊上之簽名並非真實，上訴人等二人所言顯
有矛盾。乙○○所做成之會議紀錄上所載：「實到住戶九十五戶
，同意修繕連署名冊九十二戶」之內容應與事實不符，而屬偽造
。（二）卷附之出席會議委託書僅有八份，而告訴人及賴碧琴、
董秀岩、劉碧綢、林玉素、劉誠源、吳梅英、湯甜、馬秀蘭既未
親自到場，亦未出具出席會議委託書委託他人出席會議，且在渠
等之簽名下方，更無註明有代理人，益徵渠等之簽名非渠等本人
或授權他人所簽，係屬偽造。（三）證人陳雅玫證稱：當天只參
加約五分鐘，不知開會內容，亦未表示意見，且其夫黃星川當日
亦未參加開會云云。然依乙○○所做之會議紀錄，竟有黃星川之
發言紀錄，此部分，顯非事實，所做之記載顯屬虛偽。（四）證
人王淑貞證稱：表決時約有五、六十人；證人林得福證以：開會
人數，約二十幾人；證人賴麗華證述：伊大約去一、二個小時，
當時只有二、三十人各等語。則表決當時既然僅有二、三十人或
五、六十人在場，雖大部分同意修繕者才前去開會，然亦非所有
開會之人均同意修繕，可知表決結果同意修繕者之戶數不超過五
、六十人，則上訴人等二人如何可做出會議決議有九十二戶同意
修繕之結論？足認上訴人等二人為再次向公共工程委員會及內政
部合組之「九二一震災受損建築物安全鑑定小組」提出最終鑑定
之申請，明知並未有過半之戶數參加開會，並同意修繕，竟捏造
有超過總戶數二分之一之戶數參加開會及過半數戶數同意修繕之
會議結論，進而在會議簽到冊及同意修繕連署名冊上偽簽陳順昌
等人之簽名，以達到過半戶數同意之要求。（五）王淑貞與上訴
人等二人同為贊成修繕之人，所為之證言有無偏頗之虞，已足懷
疑。且其所證述之情形，既無法明確肯定實際到場開會簽到之人
之身分，竟仍任由簽到，可見該簽到名冊已與實情不符，亦難排
除上訴人等二人為湊足人數而冒名簽署之情形，王淑貞之證言，
尚難為上訴人等二人有利之證明。又本件之重點在於上訴人等二
人明知開會之人數，並未達到法定人數，竟仍製作不實之會議紀
錄，並於簽到冊上偽造簽名之情形，且於連署名冊上偽造簽名、
印文、指印等，是以開會時由何人主持，簽到簿由何人管理，均
非本件爭執之所在。曾義龍、謝建立於第一審之證言，亦難作為
上訴人等二人有利之論據。（六）本件經第一審法院將系爭簽到
冊原本、連署名冊原本，送請法務部調查局鑑定結果，有關指紋
鑑定部分，因待鑑指紋之紋線特徵過少，致無法鑑定；有關筆跡
鑑定部分，因所提供參對之上訴人等二人平日書寫字跡數量過少
，其中與待鑑字跡相關筆劃之字樣又不足，另又無各待鑑簽名之
相關當事人親簽字樣可資參比，難以進行鑑定。嗣第一審法院再
將陳順昌、賴秀琴、董秀岩、劉碧綢、林玉素、劉誠源、吳梅英
、湯甜、馬秀蘭、謝建立等人在簽到冊、連署名冊上之簽名、指
印，與上訴人等二人之字跡、指紋，一併送請國防部憲兵司令部
比對鑑定結果，認連署名冊陳順昌簽名字跡筆劃書寫顫抖、不流
暢；簽到冊上陳順昌、賴秀琴、劉碧綢簽名字跡有描繪之虞，董
秀岩簽名字跡，均與上訴人等二人簽名字跡均不相符。林玉素筆
跡書寫緩慢、不流暢；吳梅英字跡書寫緩慢、連筆較少；劉誠源
、謝建立簽名字跡有描繪書寫之虞，均無法比對，劉誠源、湯甜
、馬秀蘭簽名字跡，與上訴人等二人簽名字跡均不相符；董秀岩
簽名字跡下方指印捺印面積過小，且部分紋線有暈染干擾情形，
無足夠特徵可供觀察；連署名冊內之謝建立簽名字跡下方指印墨
色過濃，紋線嚴重暈染干擾，致無法比對。雖有該國防部憲兵司
令部刑事鑑識中心九十五年七月三十一日安鑑字第０一二四五號
鑑驗通知書一份在卷可稽。惟上訴人等二人既存心偽造該等文書
，當不致自己親自在其上簽名或按捺指印，故法務部調查局之覆
函、國防部憲兵司令部刑事鑑識中心鑑定之結果，尚不足為有利
於上訴人等二人證明之理由。從形式上觀察，原判決並無違背法
令之情形存在。上訴意旨略稱：(一)上訴人等二人依大廈住戶決定
修繕之資料，向公共工程委員會及內政部申請最終鑑定，不僅形
式上不違法，且實質上不違法，原審未予查證，又未於理由說明
，即有證據之調查未盡及判決理由不備之違法。(二)依王淑貞、林
得福之證述，堪認上開大廈住戶於會場來來去去，難以控管，原
判決以會議進行中有五、六十人之人數，作為唯一認定人數之標
準，即有違誤，且表決時，有無清點人數？以何依據？原審未予
查證，又未於理由說明，仍有證據之調查未盡及判決理由不備之
違法。(三)依國防部憲兵司令部刑事鑑識中心鑑定之結果，連署名
冊及簽到冊上之陳順昌、賴碧琴、董秀岩、劉碧綢、林玉素、劉
誠源、吳梅英、湯甜、馬秀蘭、謝建立等人之簽名字跡，與上訴
人等二人當庭或之前所書寫者不符，原審竟認定上訴人等二人有
委由不詳姓名人偽簽陳建昌等人之簽名，並偽刻劉碧綢等人印章
之犯行，仍嫌判決理由不備。(四)馬秀蘭、陳順昌、劉碧綢原皆同
意修繕，其中馬秀蘭委託陳燕玉之夫、陳順昌委託謝建立辦理修
繕事宜，且陳順昌及劉碧綢均於九十一年六月三十日各電匯修繕
款新台幣五萬五千元給本大廈「綠意清境管理委員會」，迨九十
二年一月二十三日始委由謝建立領回。原審對此有利上訴人等二
人之證據，未予查證，又未說明不予採信之理由，有證據調查未
盡及判決理由不備等語。
惟查：（一）證據之取捨，為事實審法院之職權，倘其採證認事
並不違背證據法則，即不得任意指為違法。原判決已就相關事證
詳加調查論列，復綜合上訴人等二人之供述及陳順昌等人之證述
，參互斟酌判斷，資為上訴人等二人有罪之認定，併已說明其取
捨判斷所得心證之理由。上訴意旨無非就原審採證認事之職權行
使，專憑己見，泛言指摘，再為事實上之爭執，並非依據卷內訴
訟資料而為之具體指摘，自非適法之第三審上訴理由。（二）審
判期日調查之證據，係指與待證事實有重要關係，在客觀上顯有
調查必要性之證據而言，故其範圍並非漫無限制，必其證據與判
斷待證事實之有無，具有關連性，得據以推翻原判決所確認之事
實，而為不同之認定，若僅係枝節性問題，或所證明之事項已臻
明瞭，而當事人聲請調查之證據，僅在延滯訴訟，甚或就同一證
據再度聲請調查，自均欠缺其調查之必要性，原審未為無益之調
查，皆無違法可言。原判決既認依憑上開證據，上訴人等二人應
負之罪責，已臻明確，自係認馬秀蘭、陳順昌、劉碧綢縱曾同意
修繕，並或委託陳燕玉之夫、謝建立分別辦理修繕事宜，且曾電
匯修繕款予「綠意清境管理委員會」，惟其既於上訴人等二人召
開前述九十二年二月二十二日之會議之前，即已於同年一月二十
三日委由謝建立領回所匯修繕款，自無同意修繕之意思，其三人
上開行為，仍不足為有利上訴人等二人之認定，無再為無益調查
之必要，仍與法律規定應於審判期日調查之證據而未予調查之違
法情形，不相適合。雖原判決未載明馬秀蘭、陳順昌、劉碧綢之
委託修繕或電匯行為，不足為有利上訴人等二人認定之理由，僅
係理由之敘述較為簡略，仍與判決之本旨不生影響，按之刑事訴
訟法第三百八十條之規定，尚難執以指摘，資為第三審上訴之適
法理由。（三）其餘上訴意旨，則置原判決之明白論斷於不顧，
或仍持原判決已說明理由而捨棄不採之陳詞辯解，再為事實上之
爭執，或就屬於事實審法院採證認事職權之行使，或就不影響於
判決本旨之枝節事項，全憑己見，任意指摘，難謂已符合首揭法
定上訴第三審之要件。其上訴均違背法律上之程式，應予駁回。
據上論結，應依刑事訴訟法第三百九十五條前段，判決如主文。
中    華    民    國  九十八  年    十    月    九    日
                      最高法院刑事第三庭
                          審判長法官  林  增  福
                                法官  張  清  埤
                                法官  陳  世  雄
                                法官  何  菁  莪
                                法官  韓  金  秀
      本件正本證明與原本無異
                                      書  記  官
中    華    民    國  九十八  年    十    月   十四   日
                                                      Ｍ


司法院資訊處製作；財團法人民間司法改革基金會備份。
